【裁判字號】    92,上易,77
【裁判日期】    920507
【裁判案由】    給付工程款
【裁判全文】
臺灣高等法院臺中分院民事判決      九十二年度上易字第七七號
      上  訴  人  品華營造有限公司
      法定代理人  甲○○
      訴訟代理人  乙○○
                  丙○○
      被  上訴人  戊○○
      訴訟代理人  丁  ○
右當事人間請求給付工程款事件，上訴人對於中華民國九十一年十二月五日臺灣南投
地方法院九十一年度訴字第一六九號第一審判決，提起上訴，本院判決如左：
      主      文
上訴駁回。
第二審訴訟費用由上訴人負擔。
      事實及理由
一、本件上訴人主張：（一）訴外人丁○於民國八十九年二月二十六日與訴外人慧全
    建設有限公司（以下簡稱慧全公司）簽訂預定重建房屋契約書，將其坐落南投縣
    埔里鎮○○段九二二之八及三三之一三兩筆地號土地上之建物重建工程，以每坪
    新臺幣（下同）三萬七千五百元，總計約八三點一坪，總工程款約為三百十一萬
    六千元，由慧全公司承攬，並另由上訴人實際負責興建，而系爭建物已全部完工
    ，並登記予丁○之子戊○○即被上訴人名下，而上訴人方面完成之施工坪數為七
    八點零二坪，依每坪三萬七千五百元計算，合計工程款為二百九十二萬五千七百
    五十元，再加上上訴人所為支付之代書費用一萬零九百二十元，測量費一萬二千
    元，化糞池費用四萬五千元，鋁門窗及模板費用十萬零三千一百八十六元，經扣
    除被上訴人及丁○所支付一百八十二萬五千元工程款及被上訴人、丁○所代付之
    水電、油漆等工程款三十二萬一千五百元，尚積欠九十五萬零三百五十六元。（
    二）慧全公司與上訴人均屬相同家庭成員所成立之公司，其中上訴人在九十年六
    月十八日以前，其負責人與慧全公司相同，均為「丙○○」，而被上訴人既自承
    所有工程款均是由「丙○○」收受，並與乙○○洽談工程事宜，卻又抗辯施工期
    間未見過上訴人公司人員，實際上非由上訴人施工云云，顯屬自相矛盾，不足採
    信。按系爭重建工程固由慧全公司出面洽訂，但實際上確係由上訴人負責承建，
    此稽諸社會上建屋出售多由建設公司以其名義與消費者簽約，再由其所屬營造公
    司興建，比比皆是，本案系爭房屋重建工程亦係如此。退萬步言，縱認上訴人非
    屬承攬契約之當事人，惟基於前述說明之慧全公司與上訴人實屬同一，則上訴人
    亦得受讓慧全公司基於承攬契約所生之報酬請求權，是本件由上訴人出面請求，
    仍屬有據。（三）系爭契約書當事人簽名欄後，請款工程明細表之前，尚有一張
    「確認書」，當時（即八十九年八月二十九日）被上訴人已以「業主」之身分簽
    認在案，據此應可解釋為其已取代其父親丁○，則上訴人方面併依據承攬契約之
    關係對其為請求，應無不合，參以被上訴人亦不否認上訴人係於九十年五月一日
    函知由上訴人接手之事，且在其後被上訴人方面亦於九十年六月十六日再為付款
    ，如果未予同意，焉會如此？是被上訴人雖辯稱有以存證信表示不同意，但既未
    提出與所述相符並寄達上訴人之存證信函為證，空言主張，自不足採；且無論如
    何，被上訴人既無法否認其收受上訴人之九十年五月一日通知函後有再付款之事
    實，其抗辯不同意上訴人接手乙節，洵不足採。（四）依系爭契約書所附請款工
    資明細表所示，被上訴人係在八十九年十二月二十三日付款後，相隔半年左右始
    再有付款之行為，顯見上訴人指因被上訴人未按期付款，致不願繼續施工，被上
    訴人就此雖一再稱上訴人自八十九年十二月二十三日即未進場施工云云，但觀諸
    被上訴人另稱上訴人有在「九十年六月十六日」再進場施工一次，且其後所取得
    之使用執照記載峻工日期為「九十年七月一日」，二者相距甚短，顯見上訴人所
    述業已依照設計圖完成系爭房屋並使被上訴人取得使用執照後，才遭被上訴人翻
    臉拒絕由上訴人進行後續施工，且先前告知要求先取得使用執照以利貸款通過後
    ，再行付款，上訴人不疑有他，積極施工，順利取得使用執照，但其後迄今卻均
    遭被上訴人推拒不付，殊見被上訴人有所詐欺之嫌，是被上訴人陳稱係上訴人未
    依約進場施工，亦非真實，且雙方於合約書上所約定之完工日期「九十年二月二
    十日」尚非屬給付有確定期限者，被上訴人亦係至九十一年三月一日始由丁○函
    知終止契約之意，在此之前其並無任何催告遲延之證明，甚至被上訴人早已搬進
    系爭房屋居住甚久，足見其嗣後之終止合約通知，要屬彌縫之舉，均不生影響上
    訴人所施作完工數量所得請求金額之事實，併此敘明。（五）兩造在契約書上係
    約定以「滴水」實際面積計算坪數及價金；至所另記載之申請坪數及增建坪數乃
    設計圖上之坪數及預估數，二者不可混為一談，依被上訴人由丁○所親筆計算之
    上訴人完工面積為七十四坪，惟上訴人所計算之完工面積，在主建物部分之滴水
    面積為七四．六二坪，另增建部分一樓基礎業已完成，亦要計算面積，約為三．
    四坪，共計為七八．０二坪，二者實際相差（指原建物部分）約０．六二坪而已
    （註：以上坪數面積在假扣押時地政人員亦丈量在案）。另依被上訴人由丁○所
    計算之上訴人完工尚需補工部分，總額為三十八萬九千七百五十八元，惟上訴人
    則估算為二十二萬二千八百九十一元，二者亦有十六萬餘元之差異；縱認此部分
    應有扣除之餘地，惟本件被上訴人仍非已無任何給付之義務甚明。至被上訴人答
    辯狀所言其另行鳩工而支付之部分（即一百四十一萬零九百二十八元），既非遲
    延之損害，而係實際上完成系爭房屋所需款項（特別是此部分款項中包括了絕大
    部分之增建部分工程），自無扣抵之可言。（六）上訴人完成主建物取得使用執
    照後，主建物小部分未完成，係因需要增建而無法完成的工程項目。（七）上訴
    人為實際施工之公司，而系爭房屋之起造人為被上訴人，系爭房屋亦已建造完成
    ，並由被上訴人取得使用執照，是被上訴人受有相當於右開承攬契約之報酬之利
    益，爰依承攬、不當得利、無因管理之法律關係，請求判決：（一）原判決廢棄
    。（二）被上訴人應給付上訴人九十五萬零三百五十六元，及自起訴狀繕本送達
    之翌日起至清償日止，按年息百分之五計算之利息。（三）第一、二審訴訟費用
    ，均由被上訴人負擔。
二、被上訴人對於上訴人主張訴外人丁○於八十九年二月二十六日與慧全公司簽訂預
    定重建房屋契約書，將其坐落南投縣埔里鎮○○段九二二之八及三三之一三兩筆
    地號土地上之建物重建工程，以每坪三萬七千五百元，總計約八三點一坪，總工
    程款約為三百十一萬六千元，由慧全公司承攬，而慧全公司於訂立契約後之九十
    年五月一日函知丁○欲將本件工程轉由上訴人承攬，及系爭建物已登記為被上訴
    人所有等事實，固不加爭執，但以：（一）系爭建物於九十年二月二十日完工日
    前，實際仍由慧全公司施工，被上訴人於九十年六月十四日以存證信函表示不同
    意由上訴人承攬，是本件由上訴人請求承攬報酬，實無當事人能力或當事人不適
    格。（二）慧全公司完成之主建物部分計六二．六坪，工程款為二百三十四萬七
    千五百元，而慧全公司僅完成建物外觀部分，內部水電、油漆、模板、磁磚、門
    窗等工程均未完工，被上訴人經多次催告慧全公司依契約施工，慧全公司均置之
    不理，甚至自九十年六月十六日止即不再進場施工，丁○不得已始另行鳩工將慧
    全公司未完成之部分繼續施工完成，該自行施工部分計七十一萬九千三百五十六
    元，而增建部分計二０．五坪，而慧全公司僅完成地基部分工程，計五萬五千四
    百五十元，其餘完全未施工，丁○不得已亦另行鳩工完成，該工程款計支付六十
    九萬一千五百六十三元。另本件契約約定完工日期為九十年二月二十日，而慧全
    公司自八十九年十二月二十三日起，僅於九十年六月十六日經被上訴人催促進場
    施工一次，則慧全公司並未完成本件之工程，依契約第十二條規定，慧全公司如
    無法如期完工，逾期每日罰款千分之一，是被上訴人就上開自行鳩工所支付工程
    款部分及慧全公司逾期完工所得主張違約金部分，均主張與上訴人所請求之工程
    款抵銷。（三）再本件代書費為六千元，測量費一萬二千元由丁○自行支付四千
    零六十元，嗣後由地政事務所退回，化糞池費用為四萬五千元，鋁門窗工程款已
    支付完畢，模板部分依契約約定上訴人應做浪板輕鋼架，後經要求改為模板每坪
    一千五百元，是應扣除浪板輕鋼架每坪八百元之價格始為合理。（四）上訴人於
    八十八年五月六日設立，劉玲芳為該公司之負責人，而於九十年六月十八日變更
    為甲○○，而本件工程丁○與慧全公司負責人丙○○訂約，施工期間被上訴人均
    未見上訴人公司任何人員，亦均與慧全公司股東乙○○洽談工程事宜，並由丙○
    ○收款，是本件工程顯由慧全公司承攬並施工，而非上訴人施工，而慧全公司於
    八十八年五月二十六日為前省府建設廳以建三字第一七四九七六號函核准解散在
    案，其不得經營營造業，其恐遭違反公司法之處罰，遂片面主張本件工程係由丙
    ○○另立之上訴人公司施工，以規避責任。（五）本件系爭房屋實際上是由丁○
    贈與被上訴人，被上訴人並未支付任何價金予丁○，是被上訴人受讓此系爭房屋
    仍有法律上原因，並非不當得利。爰求為判決：（一）上訴駁回。（二）訴訟費
    用由上訴人負擔。
三、按當事人能力，即為民事訴訟當事人而起訴或應訴之能力，此項能力之有無，專
    依當事人本身之屬性定之，當事人之適格，則指當事人就特定訴訟標的有實施訴
    訟之權能而言，亦指當事人就特定訴訟，得以自己之名義為原告或被告之資格，
    亦即就特定訴訟有無實施訴訟之權能。在給付之訴，祗須主張自己有給付請求權
    者，對於其主張為義務者提起，即為當事人適格，最高法院七十九年度台上字第
    一三九一號判決意旨足資參照。經查本件上訴人為有限公司之組織，屬法人，依
    民法第二十六條前段之規定，既有享受權利負擔義務之權利能力，依民事訴訟法
    第四十條第一項之規定，即有當事人能力。另本件上訴人既主張對於本件被上訴
    人有右開款項之請求權，而對於被上訴人提起本件訴訟，即為當事人適格，則被
    上訴人抗辯稱上訴人無當事人能力或當事人適格，自不足採。
四、上訴人主張丁○於八十九年二月二十六日與慧全公司簽訂預定重建房屋契約書，
    將其坐落南投縣埔里鎮○○段九二二之八及三三之一三兩筆地號土地上之建物重
    建工程，以每坪三萬七千五百元，總計約八三點一坪，總工程款約為三百十一萬
    六千元，由慧全公司承攬之事實，為被上訴人所不爭執，並有契約書影本存卷可
    稽，是本件系爭工程之承攬契約關係，應存在於慧全公司與丁○之間，要可認定
    。至上訴人雖主張慧全公司已於八十九年三月二十日將承攬權讓與上訴人，並於
    九十年五月一日通知丁○云云，並提出承攬讓渡書、上訴人九十年五月一日九０
    品埔工字第八０００六號函存卷可憑，惟按當事人之一方將其因契約所生之權利
    義務，概括的讓與第三人承受者，係屬契約承擔，與單純的債權讓與不同，非經
    他方之承認，對他方不生效力，如前所述，本件系爭工程之承攬契約關係，係存
    在於丁○與慧全公司間，則該讓與契約，自須經丁○承認，始對丁○發生效力，
    然丁○並未同意系爭工程由上訴人承攬施作，此有被上訴人提出之埔里中心碑郵
    局九十年六月十四日第六十七號存證信函及收件回執等件影本附卷可稽，是該讓
    與契約，對丁○自不發生效力，無庸贅述。再者，上訴人固主張於八十九年八月
    二十九日，被上訴人已以「業主」之身份簽認確認書在案，據此應可解釋為其已
    取代其父親丁○云云，惟查該確認書雖係被上訴人以「業主」身份簽名，然該確
    認書內容為「丁○住宅新建工程變更鋼承板及梁柱補強部分，經雙方同意結算追
    加八萬元，由丁○於結構體完成時交付予慧全公司」，此有該確認書影本存卷可
    稽，由確認書內容所載之「丁○住宅新建工程」、「工程款由丁○支付」等文字
    觀之，該確認書應認被上訴人係以丁○代理人之身分而與慧全公司簽訂該確認書
    ，且該確認書係於八十九年八月二十九日所簽認，已是上訴人主張承受承攬權之
    八十九年三月二十日之後，而當時出面簽認確認書之當事人仍為慧全公司，亦足
    證系爭工程承攬契約之承攬人自始至終均為慧全公司，並未變更為上訴人，即系
    爭工程之承攬關係，係存在於慧全公司與丁○之間，而上訴人又未受讓本件承攬
    報酬請求權，則上訴人依承攬契約之法律關係，對亦非承攬契約之相對人即被上
    訴人請求本件之承攬報酬即工程餘款九十五萬零三百五十六元，自屬無據。
五、上訴人另主張慧全公司與上訴人均屬相同家庭成員所成立之公司，其中上訴人在
    九十年六月十八日以前，其負責人與慧全公司相同，均為「丙○○」，系爭工程
    固由慧全公司出面洽訂，但實際上確係上訴人負責人承建，稽諸社會上建屋出售
    多由建設公司以其名義與消費者簽約，再由其所屬營造公司興建，比比皆是，本
    案系爭房屋重建工程亦係如此。退萬步言，縱認上訴人非屬系爭工程承攬契約之
    當事人，惟基於前述說明之慧全公司與上訴人實屬同一，則上訴人亦得受讓慧全
    公司基於承攬契約所生之報酬請求權，是本件由其出面請求，仍屬有據云云；然
    查上訴人於八十八年五月五日始設立登記，劉玲芳為該公司之負責人，於八十九
    年七月三日負責人更改為丙○○，而於九十年六月十八日變更為甲○○，且二者
    之股東亦非完全相同，此有慧全公司變更事項登記簿、上訴人公司變更事項登記
    簿、營利事業登記證附卷可憑，則上訴人主張於九十年六月十八日以前，上訴人
    與慧全公司之負責人均同為丙○○，實不可採，再者，依民法規定，公司均有其
    獨立之法人人格，而不同之公司，其法人之人格自屬不同，本件上訴人既與慧全
    公司為不同之公司，並不因其法定代理人或股東曾有相同，即謂其公司人格同一
    ，且本件慧全公司之承攬報酬請求權，並未讓與上訴人，已如前述，尤有甚者，
    社會上建屋出售，雖多由建設公司以其名義與消費者簽約，再由其所屬營造公司
    興建，然其契約關係仍存在於建設公司與消費者之間，而非存在於消費者與建設
    公司所屬之營造公司間，因此，營造公司之工程，僅能向建設公司請領，而非向
    消費者請款，從而上訴人主張得由其向被上訴人請求即可乙節，自屬無稽。
六、按不當得利，以無法律上之原因而受利益，致他人受損害為其成立要件，此觀民
    法第一百七十九條之規定自明；若有法律上之原因而受利益，縱他人因而受有損
    害，亦無許他人請求返還不當得利之餘地，最高法院七十六年度台上字第一九五
    一號判決意旨足供參照。查本件被上訴人受讓系爭房屋，為丁○所贈與，此據被
    上訴人與丁○陳明在卷，且互核一致，雖被上訴人於答辯狀稱係向丁○買受，而
    土地移轉亦係以買賣原因而辦理移轉登記，固有土地登記簿謄本附卷可稽，然被
    上訴人與丁○於原審審理時均陳稱被上訴人並未支付買賣價金，而依民法第八十
    七條第二項規定表意人與相對人通謀而為意思表示者，其意思表示無效。虛偽意
    思表示，隱藏他項法律行為者，適用該項法律行為之規定。又按二親等以內親屬
    間財產之買賣，而生之財產之移轉，以贈與論，應課徵贈與稅，但能提出已支付
    價款之確實證明，且該已支付之價款非由出賣人貸與或提供擔保向他人借得者，
    不在此限，此並為遺產及贈與稅法第五條第六款所明定，是被上訴人與丁○間就
    系爭房屋之所有權移轉，應適用贈與之法律關係，是被上訴人抗辯本件房屋之移
    轉，係依據贈與之法律關係，應為可採，則被上訴人受讓系爭房屋既有法律上原
    因，縱使上訴人因而受有工程款之損害，依上開說明，亦與不當得利之構成要件
    未合，從而上訴人依不當得利之法律關係，請求被上訴人給付工程款，要無理由
    。
七、按未受委任，並無義務，而為他人管理事務者，其管理應依本人明示或可得推知
    之意思，以有利於本人之方法為之，民法第一百七十二條定有明文。經查本件上
    訴人是請求給付承攬報酬即工程款，自不符合無因管理之要件，則上訴人依無因
    管理之規定請求被上訴人給付工程款，自不可採。
八、綜上所述，本件上訴人並非系爭工程之承攬人，復未受讓承攬報酬請求權，而被
    上訴人亦非系爭承攬契約之定作人，其受讓系爭房屋係基於贈與，並非無法律上
    之原因，另本件上訴人係請求承攬報酬即工程款，亦與無因管理之構成要件不符
    ，從而上訴人依承攬、不當得利、無因管理之法律關係，請求被上訴人給付系爭
    工程款九十五萬零三百五十六元，及自起訴狀繕本送達之翌日起至清償日止，按
    年息百分之五計算之利息，為無理由，自難准許。上訴人既受敗訴判決，其假執
    行之聲請即失所依據，應併予駁回。原審為上訴人敗訴之判決，及駁回其假執行
    之聲請，並無不合。上訴意旨指摘原判決不當，求予廢棄改判，為無理由，應予
    駁回。至上訴意旨尚以聲請假扣押時，即以上訴人及慧全公司為債權人，並以被
    上訴人及丁○為債務人，即原審法院起訴時，亦以上述之名起訴，茲因原審法院
    承審法官要求撤回慧全公司及丁○之名字，才予審理，上訴人及慧全公司無奈，
    始撤回慧全公司及丁○部分，如今原審法院又為上訴人敗訴之判決，顯然忽略了
    人民權益，爰請求再開準備程序，以還原真相云云，本院斟酌上訴人於本院準備
    程序既未到場，且如其主張屬實，亦可重行起訴，於當事人權益之保護，並無影
    響，為兼顧被上訴人之權益，故本院認無再開準備程序之必要，併予敘明。
九、本件判決基礎已臻明確，兩造其餘之攻擊防禦方法與本件判決之結果不生影響，
    爰不一一審酌。
十、據上論結，本件上訴為無理由，依民事訴訟法第四百四十九條第一項、第七十八
    條，判決如主文。
中      華      民      國    九十二    年      五      月      七      日
~B1民事第一庭審判長法  官  林陳松
~B2                法  官  王重吉
~B3                法  官  李寶堂
右為正本係照原本作成。
不得上訴。
~B                書記官  廖次芬
中      華      民      國    九十二    年      五      月      八      日
                                                                        Ｙ


司法院資訊處製作；財團法人民間司法改革基金會備份。
